【裁判字號】    99,抗,181
【裁判日期】    990727
【裁判案由】    逕行搜索之事後陳報
【裁判全文】
臺灣高等法院高雄分院刑事裁定           99年度抗字第180號
抗  告  人  臺灣屏東地方法院檢察署檢察官
受搜索人    徐國忠
受搜索人    甲○○
上列抗告人因逕行搜索之事後陳報案件，不服臺灣屏東地方法院
中華民國99年6 月14日裁定（99年度急搜字第9 號、99年度急搜
字第10號），提起抗告，本院裁定如下：
    主  文
原裁定均撤銷，發回台灣屏東地方法院。
    理  由
一、原裁定略以：本院依卷存檢察官實施逕行搜索指揮書之記載
    ，本件係依刑事訴訟法第131 條第2 項所為之「對物逕行搜
    索」，然依陳報人所提出之陳報函、逕行搜索指揮書、搜索
    扣押筆錄、扣押物品目錄表、扣押物品收據等資料觀之，並
    未陳明有何相當理由認為本件情況急迫，非迅速搜索，24小
    時內證據將有偽造、變造、湮滅或隱匿之虞，而得逕行搜索
    之情形，即無事證足認本件確有實施逕行搜索之緊急條件，
    是依上開說明，本件陳報人所為之逕行搜索依法即有未合，
    應予撤銷等語。
二、抗告意旨略以：依刑事訴訟法第131 條規定並未明示陳報時
    ，檢察官應一併陳明逕行搜索之理由，換言之，原審應審酌
    卷內資料，審認是否合於逕行搜索之要件，惟原審竟徒以檢
    察官未附理由為由，予以駁回，實非妥適。另依刑事訴訟法
    第222 條第2 項規定，倘原審認本件相關逕行搜索陳報卷證
    後，若認有不足，仍非不得請檢察官補正再為裁定，原審捨
    棄上開途徑不為，而以檢察官未陳明理由不合於程式，逕為
    撤銷之裁定，自有不當，為此提起抗告云云。
三、按「刑事訴訟之目的，固在發現真實，藉以維護社會安全，
    然其手段仍應合法純潔、公平公正，以保障人權；因此對於
    身體、住宅之搜索，為嚴重侵犯人民身體自由、居住安寧、
    隱私及財產權之行為，故執行搜索時，自應嚴格遵守刑事訴
    訟法之規定，不得逾越必要之程度，始符該法保障人民不受
    非法及不當搜索之本旨。刑事訴訟法第131 條於91年2 月8
    日修正，關於緊急搜索包括對人的緊急搜索與對物的搜索，
    即指1.逮捕被告或執行拘提羈押2.追躡現行犯或逮捕脫逃人
    3.有事實足信有人在內犯罪而情形急迫者，與證據有偽造、
    湮滅或隱匿之虞者，並規定事後陳報制度，由檢察官為之者
    ，應於實施後3 日內陳報該管法院，如由檢察事務官、司法
    警察官、司法警察為之者，應於5 日內（應係3 日內之誤）
    陳報該管檢察署檢察官及法院。法院認為不應准許者，應於
    5 日內撤銷之。同時規定如未依期限規定陳報法院，或經法
    院撤銷者，審判時法院得宣告所扣得之物不得作為證據。因
    此法院就緊急搜索，其審查內容：(1) 相當理由之審查：應
    審查實質上是否具備相當理由得發現證據；(2) 緊急條件之
    審查：是否確有情況急迫之事實致不能於搜索前取得搜索票
    （即令狀例外）；(3) 陳報期間之審查：如不具上揭二條件
    之一時，法院應認與緊急搜索之要件不符，予以撤銷。」（
    最高法院93年度台上字第6947號判決意旨可資參照）。又法
    務部92年9 月4 日發佈修正之「檢察機關實施搜索扣押應行
    注意事項」第18點規定：「檢察官依本（刑事訴訟）法第13
    1 條第2 項為逕行搜索時，應以具有相當理由顯示其情況急
    迫，且如不實施搜索，證據在24小時內有遭偽造、變造、湮
    滅或隱匿之危險情形，而無法及時向法院聲請搜索票者為限
    。此所謂『相當理由』，應依當時情況是否急迫、犯罪證據
    是否存在、是否有立即實施搜索之確實必要等情審慎衡量判
    斷之」。
四、經查：
  (一)本件台灣屏東地方法院檢察署檢察官偵辦嫌疑人徐國忠、甲
    ○○違反公職人員選舉罷免法案件，於99年6 月11日凌晨1
    時許及同日14時許，指揮屏東縣警察局內埔分局對徐國忠、
    甲○○2 人之上開住所，執行逕行搜索，於徐國忠住處扣得
    現金、藍白色鴨舌帽等物、於甲○○住處扣得屏東縣萬巒鄉
    果樹產銷班人員名冊1 份，檢察官旋於同日（11日）陳報於
    台灣屏東地方法院，此有卷附之台灣屏東地方法院檢察署99
    年6 月11日屏檢泰洪99逕搜7 字第17801 號函、同署99年6
    月11日屏檢泰洪99逕搜8 字第17802 號函及函附屏東縣政府
    警察局內埔分局搜索扣押筆錄、扣押物品收據、扣押物品目
    錄表在卷可稽。是以本件執行搜索之檢察官確於合法期間內
    向該管法院陳報無訛。
  (二)於檢察官實施或執行緊急搜索後3 日內，陳報法院審核時，
    該管法院於是否符合刑事訴訟法131 條規定之「相當理由」
    及「緊急條件」之審查時，除就是否有情況急迫，非迅速搜
    索，證據有偽造、變造、湮滅或隱匿之危險審查外，尚須依
    一般合理之人之正常判斷，認為有犯罪證據存在之相當可能
    性之情形併為審查，並對於是否急迫、犯罪證據是否存在及
    有無搜索必要作審慎之判斷，同時，並應斟酌偵查人員一面
    把守現場，一面聲請搜索票，可能面臨之危險或證據滅失之
    可能性，並考量聲請搜索票所需花費之時間等因素，以同時
    維護國家（公眾）利益及受搜索人之權益，自不待言。
  (三)按「起訴或其他訴訟行為，於法律上必備之程式有欠缺而其
    情形可補正者，法院應定期間，以裁定命其補正」，「為裁
    定前有必要時，得調查證據」，刑事訴訟法第273 條第6 項
    及同法第222 條第2 項分別定有明文。查本件台灣屏東地方
    法院檢察署檢察官業於法律所規定之3 日之期間，向原審法
    院提出陳報，雖漏未檢送證人李潘純、徐國忠於99年6 月10
    日於警詢及偵查筆錄等相關資料，惟原審法院既應就本件緊
    急搜索是否基於急迫、及有無相當及必要性作審查，則於檢
    察官漏未檢附相關證據資料時，即應裁定令其補正，於必要
    時，亦應請檢察官或檢察事務官、司法警察官、司法警察等
    執行搜索之人，到庭釋明是否有前揭情形存在，以審核緊急
    搜索之正當合法性，始符合實施緊急搜索兼顧人民及國家利
    益維護之目的。況且，檢察官所為陳報之訴訟行為時，雖未
    檢附所憑據之認定有相當理由認為情況急迫、非迅速搜索，
    證據有偽造、變造、湮滅或隱匿之虞等資料，固有不當，惟
    此項程式上之欠缺並非不可補正，法院自應先以裁定命為補
    正，方屬合法。
  (四)又前揭條文所規定之「相當理由」、「急迫情況」均係屬不
    確定之法律概念，檢察官執行逕行搜索時是否合於此等條件
    ，自應依逕行搜索之具體狀況全盤考量判斷之，應非單純以
    其形式上是否存在為已足。又，既係為事後陳報，則法院所
    應著重者，應係本件搜索之強制處分程序於本身是否符合正
    當法律程序。本件執行檢察官已於法律規定之3 日內提出陳
    報，則原審法院即應就實施緊急搜索之具體情況加以判斷其
    合法性及正當性，倘若原審法院認陳報緊急搜索之法定程式
    不合時，原得以公函或電話囑請搜索機關補正方式為之查明
    ，而非僅憑書面審核，遽推定本件緊急搜索無從推知有實施
    之必要性。因此，原審法院遽以陳報人未於上開函文中或隨
    函檢送法院之相關資料釋明有何得逕行搜索之情況等語，撤
    銷本件之緊急搜索，尚嫌速斷。
  (五)綜上所述，本件檢察官抗告意旨，以原裁定認事用法尚嫌未
    洽，提起抗告，指摘原裁定不當，為有理由，自應由本院將
    原裁定予以撤銷，並發回台灣屏東地方法院更為適法之裁定
    。
五、據上論斷，依刑事訴訟法第413 條，裁定如主文
中    華    民    國    99    年    7     月    27    日
                  刑事第一庭    審判長法  官  周賢銳
                                      法  官  徐美麗
                                      法  官  施柏宏
以上正本證明與原本無異。
不得再抗告。
中    華    民    國    99    年    7     月    28    日
                                      書記官  魏文常

司法院資訊處製作；財團法人民間司法改革基金會備份。
